# 陈版：董事会席位变更导致控制的合并报表编制

提问人：夕阳无语 时间：2015-12-25 18:00:34
陈老师，您好，我有一个董事会席位变更导致控制的合并报表编制的问题想咨询您，具体问题如下：
A、B、C三个内资企业股权结构如下： A持有B 51%股权，另49%由第三方持有； A持有C 15%股权，B持有C 36%股权；另49%由第三方持有。 C的董事会席位中，第三方占4/7，AB占3/7。
之后，C召开股东会及董事会变更董事会席位，变更后，第三方仅占1/5，AB合计占4/5，因此A认为自董事会席位变更日(即收购日)能控制C，并将C纳入合并报表。
请问： 1 ）直接及间接持有51%的股权是否已经表明A能够控制C，而不用考虑董事会席位(对于内资企业)； 2 ）如果需要考虑董事会席位且收购日确认为董事会席位变更日，该日的合并报表将如何处理。目前公司的处理是，于董事会席位变更日，将长期股权投资的账面价值(结合A+B，权益法核算后)与该日C公司可辨认净资产公允价值份额(51%)的差异确认为商誉/负商誉。 3 ）由于仅仅是董事会席位变更导致的控制，账面确认了很大的负商誉，是否合理？
请陈版不吝赐教，谢谢。

回答人：chenyiwei
1 、一般内资公司，较为稳妥的处理方式是考虑是否同时控制股东会和董事会。因为涉及财务和经营政策等相关活动的决策都是先要由董事会制定，再提交股东会决定，不可能绕过董事会直接上股东会。仅仅依据 51 ％的股权而没有其他证据是很难直接认定控制的。 51 ％股权比例但实际上属于共同控制或只有重大影响的例子也不少见。
2 、根据《财政部关于执行企业会计准则的上市公司和非上市企业做好 2010 年年报工作的通知》（财会[2010]25号）的规定，“仅通过合同而不是所有权份额将两个或者两个以上单独的企业(或特殊目的主体)合并形成一个报告主体的企业合并，也应当按照《企业会计准则第 20 号——企业合并》第五条至第十九条的规定进行会计处理”。因此股权比例不变的情况下，仅仅因为董事会席位变化、公司章程规定的相关活动表决规则变动等原因导致取得控制权的，也按照企业合并准则进行处理。
3 、可参考《瑞华研究 2010 ～ 2014 汇编》之“问题3-2-79（对被投资企业的控制权轮换约定）”。

提问人：fangdaojun 时间：2015-12-25 23:45:14
陈版，关于此问题有如下几点疑问供探讨： 1.您说较稳妥的处理方式是同时考虑股东会和董事会，实务中股东会的决策事项都是非常重大的事项，如企业合并、分立以及增减资等，而且一般议事规则都是超过2/3，企业的日常经营和财务决策主要是通过董事会来决策，董事会的议事规则就变化多端，一般是要求过半数，此时，如果持有的股权超过50%但不到2/3，但是派驻的董事会人数超过半数，不能判定为具有控制权吗？实务中这种公司大量存在，而且通常被判定为具有控制权，我们单位曾有一家企业开始没被认定为具有控制权，后被认定是一项会计差错。请问，如何同时考虑股东会和董事会在判断控制权中的运用？孰轻孰重？； 2.帖子中所述的股权不变化，只是董事人数发生变化，如果依据此就能认为转换了控制权，比照瑞华研究中关于轮换控制权的会计处理，是不是存在着通过协议操纵合并范围变更进而进行盈余管理的巨大空间？因为控制权转换属于跨越会计处理界限，差额需要确认投资收益？这部分投资收益往往可能很大但有没有现金流还可能涉及到一定的税务风险，特别是在上市公司之中。陈版，对此有何看法？

回答人：chenyiwei
1 、根据《公司法》规定和公司章程规定，股东会的决策权限中也有相当部分属于相关活动范畴的事项，不都是保护性权利范畴内的事项。因此也要关注属于股东会决策权的实质性权力。考虑其可能影响，特别是董事会已经通过的议案在股东会上被否决的可能性。
总之控制权的判断是涉及高度复杂的专业判断的，不同企业的具体情况不同，没有可以普遍适用于所有企业的固定模式。 2 、关于“控制权轮换约定”的解答，是指在经过判断确实发生控制权的实质转移的情况下如何具体进行会计处理和合并报表处理的，不是反过来判断控制权转移是否成立的。涉及专业判断的地方总有利润操纵空间，关键是判断要谨慎、合理、基于准则规定和严密的逻辑推理，能够自圆其说，且能够使未接触过该业务但具备相应专业胜任能力的专业人士得出类似结论。

提问人：zengfengxia 时间：2015-12-28 11:11:20
陈版，在国内公司法下，董事会向股东会负责，如果董事会作出不利于股东的行为，拥有一定比例表决权的股东有权提议召开股东会改组董事会，从这个角度，能不能说，一般内资企业，股东会是公司权利机构，无需考虑董事会的表决权比例？比如宝万之争，我看焦点始终在双方持有的股权比例上面，事实上，只要能控制股东大会，改组董事会应该只是程序问题了。

回答人：chenyiwei
我的理解是同时控制股东会和董事会。股东会虽然有权改组董事会，但某些情况下该权力的实施是有难度的，或者是不切实可行的（考虑到上市公司的累积投票制等因素影响），这时还是要“双控制”较妥。